臺灣士林地方法院民事判決　　　　　　　　　　　　九十二年度簡上字第二二六號
　　上　訴　人　丙○○
　　被　上訴人　甲○○
右當事人間請求遷讓房屋等事件，上訴人對於中華民國九十二年九月十日本院內湖簡
易庭九十二年度湖簡字第九三四號第一審判決提起上訴，本院於民國九十三年八月三
十一日言詞辯論終結，並判決如下：
    主  文
原判決關於駁回上訴人後開第二項、第三項之訴部分，及該部分假執行之聲請，暨訴
訟費用之裁判均廢棄。
被上訴人應將門牌號碼台北縣汐止市○○路一六０巷三七號八樓之房屋遷讓返還上訴
人。
被上訴人應給付上訴人新台幣玖仟玖佰壹拾捌元，及自民國九十二年七月一日起至返
還前項房屋之日止，按月給付上訴人新台幣貳仟伍佰拾壹元。
其餘上訴駁回。
第一、二審訴訟費用由被上訴人負擔十分之九，餘由上訴人負擔。
    事實及理由
一、上訴人主張：被上訴人於民國八十七年二月一日與訴外人乙○○簽訂贈與及受贈
    合意書，約定由訴外人乙○○負擔新台幣（下同）四百萬元額度以內之萬通商業
    銀行抵押貸款，而將坐落台北縣汐止市○○○段溪洲寮小段四一地號、權利範圍
    萬分之二十一之土地，及其上建號一０三一號、門牌號碼台北縣汐止市○○路一
    六０巷三七號八樓房屋（以下簡稱：系爭房屋），以附負擔之贈與方式移轉登記
    與乙○○，並於八十七年二月二十七日完成移轉登記。上訴人則於九十一年十二
    月五日以總價二百二十萬元，向訴外人乙○○購買系爭房屋及所坐落基地，並於
    九十二年三月十一日辦妥所有權移轉登記而取得所有權。惟被上訴人未經其同意
    而占有使用系爭房屋，上訴人自得依民法第七百六十七條之規定，訴請被上訴人
    遷讓返還系爭房屋。又按，無法律上原因而受利益，致他人受損害者，應返還其
    利益，民法第一百七十九條定有明文。查被上訴人既無權占有系爭房屋，上訴人
    自得請求被上訴人給付相當於租金之不當得利。再按，城市地方房屋之租金，以
    不超過土地及其建築物申報總價額年息百分之十為限，土地法第九十條第一項定
    有明文。而系爭房屋所坐落基地八十九年度之申報地價為每平方公尺八千四百元
    ，系爭房屋九十一年度之房屋課稅現值則為四十三萬三千五百元。又系爭房屋為
    一社區大樓，鄰近便利超商，附近有公園、農會、市場及汐止火車站，交通便利
    ，環境良好；從而，上訴人自得訴請被上訴人自九十二年三月十一日起至遷讓返
    還系爭房屋之日止，按月給付上訴人相當於租金之不當得利二千七百零四元。原
    審雖認定被上訴人將系爭房屋及所坐落基地移轉登記予訴外人乙○○，乃基於借
    名登記契約，復以為上訴人購買系爭房屋及基地乃出於惡意而無從取得系爭房屋
    之所有權。然查，上訴人於購買系爭房屋及基地之時，系爭房屋前確由訴外人乙
    ○○與被上訴人簽立贈與及受贈合意書，而以贈與原因登記於訴外人乙○○之名
    下；嗣訴外人乙○○於出售其坐落永和市之不動產後，即於八十七年九、十月間
    ，將所得價款中之三百九十八萬一千二百十七元分次匯入被上訴人於萬通商業銀
    行之帳戶內以清償以系爭房屋及基地所辦理之抵押貸款，並將抵押權塗銷，以履
    行與被上訴人所簽訂贈與及受贈合意書之條件。且系爭房屋所坐落基地自八十八
    年至九十一年之地價稅均由訴外人乙○○繳納，系爭房屋八十七年、九十年及九
    十一年度之房屋稅亦由乙○○負擔。被上訴人雖因與訴外人乙○○為母女關係，
    而占有使用系爭房屋，惟經訴外人乙○○一再追討後，亦於九十年六月二日以切
    結書切結「母乙○○得居住或租賃或賣出三七號八樓房屋，女甲○○儘速找到房
    屋後搬出不再居住。」足認被上訴人將系爭房屋及所坐落基地移轉至訴外人乙○
    ○名下，確基於贈與之法律關係，而非信託登記或借名登記甚明。則上訴人信賴
    不動產之登記及前揭各項事證，向系爭房屋及所坐落基地之所有權人乙○○買受
    系爭房屋並完成移轉登記，並付清買賣價款二百二十萬元，自無惡意或為通謀虛
    偽買賣可言。從而，原審逕為前開認定，並駁回上訴人在原審之訴，顯有違誤等
    語；並聲明：（一）原判決廢棄。（二）被上訴人應將系爭房屋遷讓返還上訴人
    。
    （三）被上訴人應自九十二年三月十一日起至返還系爭房屋之日止，按月給付上
    訴人二千七百零四元。
二、被上訴人則以：系爭房屋及所坐落基地係被上訴人於八十五年六月二十日以總價
    四百八十五萬元購得，並於八十六年元月間完成登記且取得占有。惟為買受上述
    房地，被上訴人曾向萬通商業銀行貸款四百二十萬元，其按月應繳付之本息約達
    三萬八千五百七十三元，負擔沈重，乃於八十七年元月間，與訴外人乙○○達成
    合意，將系爭房屋及所坐落基地之所有權暫時移轉登記於乙○○名下，俾使被上
    訴人得申請公教人員輔購住宅貸款之手續，以減輕貸款利息之支出。是被上訴人
    將系爭房屋及所坐落基地以贈與為名移轉登記至訴外人乙○○名下，純為信託合
    意或借名登記；此亦可由系爭房屋及所坐落基地之貸款於訴外人乙○○匯款清償
    前，貸款本息均由被上訴人繳納乙節證明之。其後訴外人乙○○因於八十七年八
    月三十一日出售其所有坐落永和市之不動產並得款四百五十萬元，乃主動向被上
    訴人表示欲用以清償系爭房屋及基地於萬通商業銀行辦理之三百萬元抵押貸款，
    嗣並再代墊九十萬元，另餘額八萬一千二百十七元則由被上訴人自行匯款湊足後
    ，已完成清償系爭房屋及基地之貸款手續。事隔數月後，訴外人乙○○始以其匯
    款清償銀行貸款、恐遭稅捐機關罰課贈與稅為由，要求被上訴人出具贈與及受贈
    合意書，以作為日後國稅局查課贈與稅時說明之用。是該合意書顯非系爭房屋及
    所坐落基地移轉至訴外人乙○○名下之意思表示，亦非清償萬通商業銀行貸款時
    之意思表示。迄九十年五月間，因訴外人乙○○要求被上訴人提出二十萬元供上
    訴人使用，否則即應自系爭房屋遷出，將系爭房屋租與他人收取租金，被上訴人
    迫於無奈，已委請律師發函通知訴外人乙○○終止信託或借名登記之關係。是系
    爭房屋之真正權利人自始仍為被上訴人。查上訴人與被上訴人份屬姐妹，訴外人
    乙○○則為兩造之母，且與上訴人共同生活居住，是上訴人對系爭房屋及所坐落
    基地係借名登記於乙○○名下之始末，實知之甚明，然竟惡意與訴外人乙○○為
    通謀虛偽之買賣，將系爭房屋及所坐落基地移轉登記予上訴人，所為依法無效。
    上訴人既非系爭房屋之真正所有權人，自不得依民法第七百六十七條及一百七十
    九條之規定，對被上訴人請求遷讓返還系爭房屋並給付不當得利。至於被上訴人
    雖曾因訴外人乙○○以上訴人急需生活費為由，向被上訴人索取二十萬元未果，
    而要求被上訴人遷離系爭房屋；復於九十年六月一日趁被上訴人外出上班之際，
    僱來鎖匠強行更換門鎖，致被上訴人於當日夜間返家迄翌日上午九時許，仍被反
    鎖於屋外，因而於乙○○強暴脅迫下簽立切結書切結「母乙○○得居住或租賃或
    賣出三七號八樓房屋，女甲○○儘速找到房屋後搬出不再居住」等內容；惟被上
    訴人已於九十年七月三十一日以存證信函通知訴外人乙○○撤銷所切結之意思表
    示，該存證信函亦為上訴人所知悉；則上訴人主張：因信任該紙切結書之內容而
    無惡意云云，亦無可採云云，資為抗辯；並聲明；上訴駁回。
三、經查，系爭房屋及所坐落基地係由被上訴人於八十七年二月二十七日以贈與為原
    因，辦理移轉登記至訴外人乙○○名下，復於九十二年三月十一日以買賣為原因
    ，移轉登記於上訴人名下，惟系爭房屋迄尚由被上訴人占有等情，已為兩造所不
    爭執，並有土地及建物登記謄本附卷可稽，應與事實相符。
四、次查，上訴人主張：訴外人乙○○已因與被上訴人間贈與及受贈之合意，於八十
    七年二月二十七日取得系爭房屋之所有權，則乙○○於九十一年間出售系爭房屋
    及所坐落基地予伊，自非無權處分等語，固為被上訴人否認，除抗辯：因伊買受
    系爭房屋及坐落基地所辦理貸款本息負擔沈重，乃於八十七年元月間，與訴外人
    乙○○達成合意，將系爭房屋及所坐落基地之所有權暫時信託或借名登記於乙○
    ○名下，俾便得以申請公教人員輔購住宅貸款之手續，以減輕貸款利息之支出，
    是伊始為系爭房屋及基地之真正所有權人云云外，並舉證人即被上訴人之前夫王
    克蒂於原審證述：因被上訴人希望辦理公教人員貸款，就徵詢伊同意將系爭房屋
    及坐落基地移轉予乙○○，系爭房屋及基地係伊出資購買，不可能贈與乙○○等
    語（見原審九十二年七月十七日言詞辯論筆錄）以為證明。然查，證人乙○○已
    於原審到庭證稱：系爭房屋確為被上訴人贈與，並非借名或信託登記等語明確（
    見原審九十二年六月二十四日言詞辯論筆錄）。且被上訴人與訴外人乙○○確曾
    簽署載明：贈與人（即被上訴人）同意贈與受贈人（即乙○○）系爭房屋及附屬
    土地並包含停車位，受贈人並同意於受贈上述標的物後，亦承擔贈與人原以右述
    房屋、土地及停車位向萬通銀行南京東路分行所辦理之抵押貸款等語為內容之「
    贈與及受贈合意書」乙節，亦有上訴人所提出簽署日期為八十七年二月一日之贈
    與及受贈合意書影本乙紙附於原審卷內第七十五頁可稽。而訴外人乙○○確於八
    十七年八月間出售其所有坐落永和市之不動產後，即將所得價款中之一百萬元、
    一百萬元、一百九十八萬一千二百十七元，分次於八十七年九月二日、十月二日
    及十月十三日匯入被上訴人在萬通銀行之帳戶內以完全清償系爭房屋及所坐落基
    地所設定之抵押貸款並塗銷抵押權設定登記等情，則有不動產買賣契約書乙份、
    華南商業銀行匯款回條聯二紙、中華商業銀行匯款委託書證明條乙紙、台北縣土
    地建物異動清冊二紙（均影本）在卷可憑（見原審卷第八十頁至第九十一頁）。
    被上訴人復曾於九十年六月二日簽具切結書同意：「母乙○○得居住或租賃或賣
    出三七號八樓房屋，女甲○○儘速找到房屋後搬出不再居住」等語，亦有切結書
    影本乙紙存卷為據。則上訴人主張：訴外人乙○○係基於與被上訴人間贈與及受
    贈合意書之約定，立於系爭房屋及所坐落基地所有權人之地位，清償系爭房屋及
    基地之抵押貸款，並由被上訴人切結遷離系爭房屋等語，顯非無稽。被上訴人雖
    抗辯：系爭贈與及受贈合意書係於訴外人乙○○代為清償貸款後，因乙○○以供
    國稅局查稅為由，始由伊依乙○○之要求所簽立，並非確有贈與及受贈之真意；
    至於切結書係受脅迫而為，且已撤銷意思表示云云。惟查：訴外人乙○○固自承
    ：因被上訴人占據系爭房屋，復不繳交管理費，因而不許被上訴人進入系爭房屋
    ，並於翌日上午由被上訴人於系爭房屋門外簽立切結書等語（見本院九十三年六
    月二十五日準備程序筆錄）；惟依被上訴人所述：伊遭乙○○關在門外時，有警
    衛在場，所簽具之切結書並影印留存乙份在管委會保管等情（見同前準備程序筆
    錄），衡諸被上訴人為一成年之人，尚非無適時應變自處之能力，現場亦非無人
    可茲求助之狀況，則所受應未達強暴脅迫之程度；是所抗辯：已依法撤銷切結書
    內所為意思表示云云，尚屬無據。且查，被上訴人既未舉證證明系爭贈與及受贈
    合意書係出於其與訴外人乙○○之虛偽合意；是縱認被上訴人初將系爭房屋及坐
    落基地移轉至訴外人乙○○名下，係以借名登記之意行之；惟依該贈與及受贈合
    意書所載內容，亦堪認於訴外人乙○○清償貸款後，兩造確有將系爭房屋及所坐
    落基地依約贈與並移轉予訴外人乙○○所有之合意無疑。從而，訴外人乙○○確
    已合法自被上訴人處取得系爭房屋及所坐落基地之所有權，其嗣後依買賣契約之
    法律關係，將系爭房屋及基地移轉登記予上訴人，應屬有權處分等情，即堪認定
    。
五、再查，被上訴人係於九十一年十二月五日，以二百二十萬元之價格，向訴外人乙
    ○○購買系爭房屋及所坐落基地，並已完成不動產所有權之移轉登記；而有關價
    款之交付，除其中一百八十五萬元係由上訴人向陽信商業銀行貸款後匯出予乙○
    ○外，餘由上訴人分次匯出十五萬元、十萬元及十萬元予乙○○而付款完畢，而
    有關系爭房屋及所坐落基地之貸款本息，目前亦由上訴人按月償還等情，已據被
    上訴人提出土地及建物登記謄本、匯出匯款回條聯、匯款收執聯影本等件為證（
    前開匯款單據係附於原審卷第九十七頁至九十九頁及本院卷內上證九）。則被上
    訴人空言抗辯：訴外人乙○○與上訴人間就系爭房屋及所坐落基地所為之買賣係
    通謀虛偽而無效云云，亦無可採。是上訴人主張：已合法買受系爭房屋及所坐落
    基地，並辦妥所有權移轉登記，而為系爭房屋之所有權人等語，即堪採取。查被
    上訴人既未能就其占有系爭房屋有何法律上之正當權源乙節，舉證以實其說；從
    而，上訴人依民法第七百六十七條之規定，訴請被上訴人應將系爭房屋遷讓返還
    予上訴人，於法即無不合。
六、按無法律上之原因而受利益，致他人受損害者，應返還其利益，民法第一百七十
    九條定有明文。又無正當權源而使用他人所有之不動產，即可獲得相當於租金之
    利益，為社會通念（最高法院六十一年度臺上字第一六九五號判例參照）。查上
    訴人已於九十二年三月十一日取得系爭房屋之所有權，被上訴人並無合法權源而
    占有使用系爭房屋迄今，已如前述；其無償使用上訴人所有之系爭房屋，已消極
    減免其應支付使用系爭房屋之代價，而受有相當於租金之利益，且致上訴人受有
    損害；則上訴人依不當得利之法律關係，請求被上訴人給付自九十二年三月十一
    日起至被上訴人遷讓返還系爭房屋之日止，相當於租金之不當得利，洵屬有據。
    又依土地法第九十七條第一項規定：城市地方之租金，以不超過土地及其建築物
    申報總價額年息百分之十為限。而土地法第九十七條第一項規定之土地及建築物
    之總價額，土地價額依法定地價，建築物價額依該管市縣地政機關估定之價額，
    亦於土地法施行法第二十五條著有明文。另土地所有權人依土地法所申報之地價
    為法定地價，於平均地權條例施行區域，係指地政機關舉辦規定地價重新定地價
    時，土地所有權人在公告申報期間內自行申報之地價，如未於公告期間內申報地
    價者，以公告地價百分之八十為其申報地價，此於土地法第一百四十八條及平均
    地權條例第十六條前段亦有明文。是本院審酌前揭土地法之相關規定，並衡量系
    爭房屋所在為一社區大樓，鄰近便利商店、市場、農會、公園及汐止火車站，交
    通尚稱便利，生活機能亦屬良好各節，亦有上訴人所提出照片數幀附於原審卷內
    可參（見原審卷二十三頁至第二十六頁），認上訴人主張：本件應以系爭房屋及
    所坐落基地之申報總價年息百分之六，作為計算相當於租金之利益等語，為可採
    取。而查，系爭房屋於九十一年七月一日至九十二年六月三十日止之課稅現值為
    四十三萬三千五百元，九十二年七月一日起之課稅現值則為三十九萬八千七百元
    ；其坐落土地即台北縣汐止市○○○段溪洲寮小段四一地號土地（面積六千零九
    十二平方公尺，系爭建物之占有該土地之應有部分為萬分之二十一），其自八十
    九年七月一日起之申報地價為每平方公尺八千四百元等情，有土地登記謄本乙份
    及臺北縣政府稅捐稽徵處汐止分處房屋稅繳款書影本二紙附卷可稽。據此計算，
    則上訴人於請求被上訴人給付自九十二年三月十一日起至九十二年六月三十日止
    之相當於租金之不當得利九千九百十八元，及請求被上訴人自九十二年七月一日
    起按月給付上訴人二千五百三十一元之範圍內，為有理由，逾此部分，則屬無據
    。（計算式詳後）。
八、綜上所述，上訴人依民法第七百六十七條及不當得利之法律關係，於請求被上訴
    人應將系爭房屋遷讓返還上訴人，及自請求被上訴人給付九千九百十八元，並自
    九十二年七月一日起，按月給付上訴人二千五百三十一元之範圍內，為有理由，
    應予准許；上訴人逾此部分之請求，為無理由，應予駁回。原審就上開應准許部
    分，為上訴人敗訴之判決，並駁回其假執行之聲請，自有未洽。上訴人上訴意旨
    就此部分指摘原判決不當，求予廢棄改判，為有理由，爰由本院予以廢棄改判如
    主文第二項、第三項所示。至於上開不應准許部分，原判決為上訴人敗訴之判決
    ，並駁回其假執行之聲請，經核於法並無不合，上訴人上訴意旨，就此部分，仍
    執陳詞，指摘原判決不當，求予廢棄改判，為無理由，應駁回其上訴。
九、因本案事證已臻明確，兩造其餘主張陳述及所提之證據，均毋庸再予審酌，附此
    敘明。
十、據上論結，本件上訴人之上訴為一部有理由，一部無理由；依民事訴訟法第四百
    三十六條之一第三項、第四百四十九條第一項、第四百五十條、第七十九條，判
    決如主文。
中　　　華　　　民　　　國　　九十三　　年　　　九　　　月　　 十四 　　日
                                        臺灣士林地方法院民事第二庭
                                            審判長法官  李玉卿
                                            法      官  王本源
                                            法      官  李瑜娟
右為正本係照原本作成。
本判決不得上訴。
中　　　華　　　民　　　國　　九十三　　年　　　九　　　月　　 十六 　　日
                                            法院書記官  吳政洋
計算式：
一、自九十二年三月十一日起至九十二年六月三十日止：
    ｛【八四００元ｘ六０九二㎡ｘ萬分之二十一（土地）】＋【四三三五００
    元（建物）】｝ｘ百分之六÷十二= 二七０五元（元以下四捨五入）
    （二七０五元ｘ三）＋（二七０五元ｘ三十分之二十）= 九九一八元
    （元以下四捨五入）
二、自九十二年七月一起至被上訴人將系爭房屋遷讓返還予上訴人之日止：
    ｛【八四００元ｘ六０九二㎡ｘ萬分之二十一（土地）】＋【三九八七００
    元（建物）】｝ｘ百分之六÷十二
    = 應按月給付二五三一元（元以下四捨五入）
